【裁判字號】    98,行商訴,69
【裁判日期】    980924
【裁判案由】    商標異議
【裁判全文】
智慧財產法院行政判決
                                    98年度行商訴字第69號
                                民國98年8月27日辯論終結
原      告  光陽工業股份有限公司
代  表  人  甲○○
訴訟代理人  劉法正律師
            楊祺雄律師（兼送達代收人）
複代理人    柳瑜珊律師
被      告  經濟部智慧財產局
代  表  人  乙○○（局長）住同上
訴訟代理人  丁○○
參  加  人  丙○○
上列當事人間因商標異議事件，原告不服經濟部中華民國98年2
月25日經訴字第09806107400號訴願決定，提起行政訴訟，並經
本院命參加人獨立參加被告之訴訟，本院判決如下︰
    主  文
原告之訴駁回。
訴訟費用由原告負擔。
    事實及理由
一、事實概要：參加人丙○○於民國94年11月25日以「FOR YOU
    」商標，指定使用於商標法施行細則第13條所定商品及服務
    分類表第10類之「脊背矯正帶、按摩用手套、包紮三角巾、
    彈性繃帶、止血帶、下腹托帶、支撐繃帶、傷科固定板、醫
    療用濕熱電毯、醫療用護頸、醫療用護肘、醫療用護肩、醫
    療用護腰、醫療用護踝、醫療用護腕、醫療用護指、醫療用
    護腿、醫療用護膝、醫療用護胸」商品，向被告申請註冊，
    經審查核准列為註冊第1238982號商標（下稱系爭商標，如
    附圖一所示）。嗣原告以該註冊商標有違商標法第23條第1
    項第13款之規定，對之提起異議，經被告審查，核認系爭商
    標與據以異議之註冊第1189256號「ForU」商標（下稱據以
    異議商標，如附圖二所示），雖屬構成近似之商標，惟二者
    所指定使用之商品非屬同一或類似，以96年11月8日中台異
    字第960166號商標異議審定書為異議不成立之處分。原告不
    服，訴經經濟部認系爭商標所指定使用商品中之「醫療用濕
    熱電毯」商品與據以異議商標所指定使用之商品構成類似，
    以97年3 月28日經訴字第09706103990 號訴願決定書將原處
    分撤銷，由被告另為適法之處分。嗣參加人於97年5 月9 日
    向被告申請減縮系爭商標指定使用商品中之「醫療用濕熱電
    毯」商品，並經被告以97年5 月27日（97）智商0267字第09
    780220000 號函核准在案，本件異議案經被告重為審查，以
    97年9 月11日中台異字第970852號商標異議審定書仍為「異
    議不成立」之處分，原告不服，提起訴願，經經濟部98年2
    月25日經訴字第09806107400 號訴願決定駁回後，遂提起本
    件行政訴訟，本院依職權命參加人獨立參加本件被告之訴訟
    。
二、原告聲明求為判決撤銷訴願決定及原處分，並請求命被告應
    作成撤銷第1238982號「FOR YOU」商標註冊之處分。並主張
    ：
  (一)系爭註冊第1238982 號「FOR YOU 」商標有違商標法第23條
    第1 項第13款之規定：
    系爭商標圖樣係單由外文「FOR YOU 」所構成，而據以異議
    商標圖樣，則係由外文「ForU」所構成。二者相較，皆有相
    同之外文「FORU」等字母，且讀音完全相同，所表達之觀念
    均為「為了你」、「給你」，無論外觀、觀念或讀音皆近似
    ，以具有普通知識經驗之消費者，於購買時施以普通所用之
    注意，有可能會有所混淆而誤認系爭商標「FOR YOU 」為「
    ForU」之系列商標，應屬構成近似之商標無疑。而「FOR
    YOU 」與「ForU」「無論外觀、觀念或讀音均極相彷彿」，
    應屬構成近似商標之事實，被告於原處分並不爭執，且此一
    事實業經訴願機關兩度肯認在案。
  (二)二造商標指定使用商品性質構成類似，系爭商標有致相關消
    費者混淆誤認之虞：
    系爭商標減縮「醫療用濕熱電毯」後指定使用之商品雖為「
    脊背矯正帶、按摩用手套、包紮三角巾、彈性繃帶、止血帶
    、下腹托帶、支撐繃帶、傷科固定板、醫療用護頸、醫療用
    護肘、醫療用護肩、醫療用護腰、醫療用護踝、醫療用護腕
    、醫療用護指、醫療用護腿、醫療用護膝、醫療用護胸」等
    商品，但其中「支撐繃帶、傷科固定板」等商品，與據以異
    議商標指定之「傷殘用拐杖」、第1189374號「ForU」商標
    指定使用之「輪椅、電動輪椅」等商品，均是外科傷者或復
    健人士常會同時需要購買之商品，並有相輔相成之功能。系
    爭商標之「按摩用手套」與第1189374號「ForU」商標之「
    按摩椅、電動按摩椅」（下稱據以異議商標，如附圖三所示
     ） ，則同屬按摩用品，在性質、用途、功能亦屬類似。二
    造商標指定商品既均屬醫療器材或醫療輔助用品，在產品功
    能、行銷管道或販賣場所與買受者等因素實均有高度密切之
    關聯性。因此，二者如標示相同或近似之商標，依一般社會
    通念及市場交易情形，實易使相關消費者誤認其為來自相同
    或雖不相同但有關聯之來源，性質自屬同一或類似，系爭商
    標顯有商標法第23條第1 項第13款規定適用，應不得註冊。
  (三)原處分與訴願決定認事用法顯有違法與不當，應予撤銷：
1.被告與訴願機關判認二造商標指定使用商品不構成類似之認
    定有誤：
    原處分與訴願決定係以系爭商標減縮後指定使用之「脊背矯
    正帶、按摩用手套、包紮三角巾、彈性繃帶…」商品，與據
    以異議商標指定使用之「助行器、復健用學步車、有輪助步
    器…」商品，前者主要係為防止與減少運動傷害時保護身體
    用護具或跌打損傷與骨折時包紮及支撐、固定患部所需之用
    品，後者則係協助不良於行之傷殘患者行走或輔助其復健所
    用之醫療器具，二者所指定之商品，一為運動傷害初步常用
    之用品，一為進一步幫助受傷病患治療及復健所需之專用醫
    療器具，二者其材質差異明顯，產製主體亦迥然有別…為由
    ，認依一般社會通念及市場交易情形，二造商品非屬構成類
    似。惟參照商標專責機關即被告所編「混淆誤認之虞」審查
    基準5.3.1可知，系爭商標雖經減縮商品，然減縮後指定使
    用商品功能、產製者、消費者、行銷管道與販賣場所等因素
    與據以異議商標均構成相同與高度類似，且據以異議商標識
    別性高，相形之下系爭商標更容易引起混淆誤認。
  2.被告於中台異字第971061號商標異議審定書就人造肉與肉類
    ，以及於中台異字第960818號商標異議審定書就農藥與肥料
    判認商品類似之態度應適用於本案，被告與訴願機關並未施
    以一貫之審查標準，有違商標審查一致性。綜合上開處分書
    可知，「商品予人感知」、「相關消費者」、「行銷管道與
    販賣場所」等因素相同或類似，在商標專責機關即被告之審
    查態度上即會獲判認構成類似商品，本案情況與前開案件相
    仿，二造商品均予人「醫療器材與用品」之感知，消費族群
    均為「受傷或需復健之人士」，亦常併同於「醫療器材用品
    行或大型藥局」販售，行銷管道與販賣場所可謂相同或高度
    類似，從而，基於行政法上相同事務應予相同處理之平等原
    則，被告與訴願機關原應認定二造商品構成類似，卻未持一
    貫審查標準為之，顯已違反商標審查一致性與行政法上之平
    等原則。
  (四)至於商品是否構成類似，被告與訴願機關均依循「商品及服
    務分類暨相互檢索參考資料」所列商品組群認定二造商標指
    定使用商品不構成類似，然本案情況實屬上揭「參考資料」
    前言第一點所稱「必要時仍得依商品及服務之功能、用途、
    交易習慣和市場實際情況，檢索相關之商品及服務以為斷」
    之情形，被告與訴願機關就二造商標指定使用商品是否構成
    類似，並未審酌各項應審酌之因素，不僅悖於「參考資料」
    之精神，亦與近來商標爭議與訴訟實務上被告與鈞院在其他
    案件所持態度不同。本件二造商標指定使用商品所歸屬之商
    品組群在「參考資料」中雖未明確指出需相互檢索，然二者
    性質、功能與用途均有雷同與關聯，此外，二造商品之消費
    族群與行銷管道的確亦有很大重疊，衡以「參考資料」前言
    所揭示之精神，二者實應認定為構成類似之商品，被告與訴
    願機關將「參考資料」指出之「必要時仍得依商品及服務之
    功能、用途、交易習慣和市場交易實況，檢索相關之商品及
    服務以為斷」置若罔聞，所做成之原處分與訴願決定顯有違
    法與不當。
  (五)上揭「參考資料」前言所揭示應考量各項相關因素之精神，
    無論在被告本身之另案行政處分，例如中台異字第G0000000
    0 號、中台異字第G00000000號、中台異字第G00000000號、
    中台異字第G00000000號、中台異字第G00000000號、中台異
    字第G00000000 號、中台異字第G00930604 號、中台評字第
    H00960408 號商標異議審定書，或本院近來所為行政訴訟判
    決，例如97年度行商訴字第78號行政訴訟判決均有適當援引
    作為處分／判決之依據，由此更顯本案原處分與訴願決定悖
    於實務見解甚遠，綜合上述處分書與判決書理由可知，二造
    商品若是具有共同目的，販售場所或通路上亦可同時為消費
    者所接觸，彼此間功能與用途又具有關聯、輔助或互補／依
    附關係等因素，即可判認構成類似商品。本案情況即為如此
    ，二造商品均屬醫療復健用品，傷殘人士或術後病患時常需
    要二造商品搭配使用以達完整復健醫療之目的，且目前市場
    實況上，二造商品時常置於隨處可見之醫材用品店或大型藥
    局等同一處所併同銷售，消費者可輕易同時接觸二造商品，
    客觀上系爭商標極有使相關消費者誤認二者商品來源為同一
    或有關聯，而產生混淆誤認情事。
  (六)二造商標圖樣構成近似，且指定使用商品構成類似，系爭商
    標實有致相關消費者混淆誤認之虞，其註冊應予撤銷：
    本案二造商標既構成近似商標，且指定使用商品之用途、功
    能、消費族群、行銷管道與場所均有重疊，相關消費者於實
    際選購時無法分辨為不同商品來源，系爭商標可能會降低消
    費者選購／重複選購據以異議商標商品之機會，對商場上的
    公平競爭有嚴重影響，系爭商標違反商標法第23條第1 項第
    13款之規定，至為明顯，其註冊應予撤銷。
三、被告聲明駁回原告之訴，並抗辯：
  (一)系爭商標圖樣係由單純之外文「FOR YOU 」所構成，其與據
    以異議商標係由單純之外文「ForU」所構成相較，兩造商標
    圖樣上之外文「FOR YOU」與「ForU」，在外觀、讀音上極
    相近似，又外文字母「U」係常用以代簡寫外文字「YOU」，
    在觀念上亦屬雷同，固屬構成近似之商標。
  (二)惟查，系爭商標原指定使用商品中之「醫療用濕熱電毯」商
    品業經被告核准減縮，並公告於被告97年6月16日出版之第
    35卷第12期商標公報；則就系爭商標減縮後指定使用於「脊
    背矯正帶、按摩用手套、包紮三角巾、彈性繃帶、止血帶、
    下腹托帶、支撐繃帶、傷科固定板、醫療用護頸、醫療用護
    肘、醫療用護肩、醫療用護腰、醫療用護踝、醫療用護腕、
    醫療用護指、醫療用護腿、醫療用護膝、醫療用護胸」商品
    ，與據以異議商標指定使用之「助行器、復健用學步車、有
    輪助步器、傷殘用拐杖、殘障者之技術復健輔助器、醫療用
    舉升器、病人專用沐浴車、按摩椅、電動按摩椅」商品，依
    照被告所訂頒之「商品及服務分類暨相互檢索參考資料」（
    下稱「參考資料」），係分列於第1010「醫療用補助品」組
    群商品，與第1003之「醫療器具、醫療儀器」、第1005之「
    按摩器、電器美容儀器」及第1007之「醫療場所用醫療補助
    設備」組群商品，二者已分屬不同之組群；且前者主要係為
    防止與減少運動傷害時保護身體用護具或跌打損傷與骨折時
    包紮及支撐、固定患部所需之用品，後者則係協助不良於行
    之傷殘患者行走或輔助其復健所用之醫療器具；二者所指定
    商品，一為運動傷害初步常用之用品，一為進一步幫助受傷
    病患治療及復健所需之專用醫療器具，其產品材質、用途明
    顯不同，且其產製主體亦屬有別；依一般社會通念及市場交
    易情形，應非屬同一或類似之商品。是系爭商標之註冊，客
    觀上應足以使相關消費者與據以異議商標相區辨，而無產生
    混淆誤認之虞。是以，系爭商標之註冊自無首揭商標法規定
    之適用，原告僅檢附少數醫療器材業者之商品型錄、雜誌及
    網路銷售資料，訴稱兩造商品常置於同一場所販售，應屬同
    一或類似商品云云，核不足採。
  (三)至原告訴稱據以異議商標使用於「醫療代步車」產品已廣泛
    行銷市場，再參酌日本、韓國業已將「醫療用品」與「輪椅
    」列為類似商品，以及我國行政院衛生署亦將該項「醫療代
    步車」產品核定為「醫療器材」主張系爭商標與據以異議商
    標之商品構成類似等節。惟兩造商標所指定使用之商品不構
    成類似，已如前述，且兩造商標所指定使用之商品係分別屬
    於「醫療補助用」商品與「醫療器具、醫療儀器」等商品，
    其與日、韓等國所認「醫療用品」與「輪椅」是否類似無涉
    。況基於各國商標法制及商品分類審查基準互異，亦不得以
    彼類此，執為本件有利之論據。又訴願理由書及行政訴訟起
    訴狀中另論述系爭商標與註冊第1189374 號「ForU」商標指
    定使用之商品亦構成類似一節，然所舉註冊第1189374 號商
    標並非原異議階段主張之據以異議商標，其與系爭商標指定
    使用之商品是否構成類似，尚非本案所得論究，均併予敘明
    。
四、參加人未於言詞辯論期日到場，亦未提出任何書狀陳述意見
    。惟據其於本件準備程序聲明駁回原告之訴，並陳稱略以：
    參加人的商品目前沒有在原告所述的販賣場所販售，且參加
    人商品在94年就已經在診所、醫院使用，以消費者的角度來
    看，從商品上光是英文字就不像，僅是音很像而已。
五、查系爭商標係於95年12月1日審定准予註冊，是系爭商標有
    無撤銷之原因，應以92年5月28日修正公布之商標法（即現
    行商標法）為斷。兩造之爭點為系爭商標有無違反商標法第
    23 條第1項第13款規定，經查：
  (一)按商標相同或近似於他人同一或類似商品或服務之註冊商標
    或申請在先之商標，有致相關消費者混淆誤認之虞者，不得
    註冊，商標法第23條第1 項第13款本文定有明文。所謂「有
    致相關消費者混淆誤認之虞者」，係指兩商標因相同或構成
    近似，致使相關消費者誤認為同一商標，或雖不致誤認兩商
    標為同一商標，但極有可能誤認兩商標之商品／服務為同一
    來源之系列商品／服務，或誤認兩商標之使用人間存在關係
    企業、授權關係、加盟關係或其他類似關係而言。而判斷有
    無混淆誤認之虞，則應參酌商標識別性之強弱、商標之近似
    及商品／服務類似等相關因素之強弱程度、相互影響關係及
    各因素等綜合認定是否已達有致相關消費者產生混淆誤認之
    虞。
  (二)系爭商標圖樣與據以異議商標圖樣近似：
    系爭商標圖樣係由單純之外文「FOR YOU 」所構成，其與據
    以異議商標係由單純之外文「ForU」所構成相較，兩造商標
    圖樣上之外文「FOR YOU」與「ForU」，在外觀、讀音上極
    相近似，又外文字母「U」係常用以代簡寫外文字「YOU」，
    在觀念上亦屬雷同，固屬構成近似之商標。
  (三)次按商標法第23條第1項第13款明列商標近似必須達到「致
    相關消費者混淆誤認之虞」、「致相關公眾混淆誤認之虞」
    之要件，方構成不得註冊事由，而所謂「有致相關公眾混淆
    誤認之虞」、「致相關消費者混淆誤認之虞」，係指商標有
    使相關消費者、公眾對其所表彰之商品來源或產製主體發生
    混淆誤認之虞而言，而判斷是否有混淆誤認之虞，依經濟部
    智慧財產局公告之「混淆誤認之虞」審查基準，應以：1.商
    標識別性之強弱；2.商標是否近似暨其近似之程度；3.商品
    ／服務是否類似暨其類似之程度；4.先權利人多角化經營之
    情形；5.實際混淆誤認之情事；6.相關消費者對各商標熟悉
    之程度；7.系爭商標之申請人是否善意；8.其他混淆誤認之
    因素等，為判斷基準。「前述各項因素具有互動之關係，原
    則上若其中一因素特別符合時，應可以降低對其他因素的要
    求。」，「雖然本法修正後之諸多條文將混淆誤認之虞與商
    標近似及商品/服務類似併列，然而真正形成商標衝突的最
    主要原因，也是最終的衡量標準，乃在於相關消費者是否會
    混淆誤認。至於商標的近似及商品/服務的類似，應是在判
    斷有無『混淆誤認之虞』時，其中的二個參酌因素，而條文
    中之所以特別提列出這二個參酌因素作為構成要件，是因為
    『混淆誤認之虞』的成立，這二個因素是一定要具備的。不
    過在反面推論時，則要注意，在商標近似及商品/  服務類
    似要件具備的情形下，雖然導致有混淆誤認之虞的機率極大
    ，但並非是絕對必然的，有可能因為其他重要因素的存在」
    ，「由於混淆誤認各相關因素的強弱都可能影響對其他因素
    的要求程度」，另「二商標外觀、觀念或讀音其中之一的近
    似，並非即可推論商標之整體印象即當然近似，仍應以其是
    否達到可能引起商品／服務之消費者混淆誤認的程度為判斷
    近似之依歸。」（參照「混淆誤認之虞」審查基準第4 點、
    第2 點、第5.2.5 點、第5.2.13點、第6.1 點）。核上開「
    混淆誤認之虞」審查基準規定，與商標法第23條第1 項第13
    款之規定及同法「保障商標權及消費者利益，維護市場公平
    競爭，促進工商企業正常發展」之立法目的（商標法第1 條
    參照）相符，且上開審查基準於商標衝突之判斷，就法規及
    實務作法作更進一步細膩分析解說，使商標專責機關在個案
    審查，除符合一致性要求外，更能兼及個案之妥當性。依上
    開基準之規定，商標近似及商品／服務類似要件，固係商標
    衝突判斷因素應具備之因素，但商標衝突最主要最終的衡量
    標準係相關消費者是否會混淆誤認之虞，商標近似及品／服
    務類似要件雖具備，但仍可能因其他重要因素，而不致有混
    淆誤認之虞，審查商標時不得以判斷是否致相關消費者混淆
    誤認其中單一因素決定是否致混淆誤認之虞，訴願機關亦不
    得僅以認定混淆誤認之虞之單一因素為撤銷原處分之理由。
    蓋依前開「混淆誤認之虞」審查基準所揭示，混淆誤認之單
    一因素會因其他因素之強弱或是否特別符合而有不同影響（
    最高行政法院98年度判字第455 號判決意旨參照）。
  (四)又按關於撤銷、廢止商標註冊或撤銷專利權之行政訴訟中，
    當事人於言詞辯論終結前，就同一撤銷或廢止理由提出之新
    證據，智慧財產法院仍應審酌之，智慧財產案件審理法第33
    條第1 項定有明文。查原告於訴願階段另主張系爭商標之商
    品與註冊第1189374 號「ForU」商標指定使用之第1213類「
    輪椅、電動輪椅」組群商品商品亦構成類似，係於言詞辯論
    終結前，就系爭商標有商標法第23條第1 項第13款規定適用
    之同一撤銷理由所提出之新證據，本院自應予審酌。
  (五)查系爭商標減縮「醫療用濕熱電毯」後指定使用之商品雖為
    「脊背矯正帶、按摩用手套、包紮三角巾、彈性繃帶、止血
    帶、下腹托帶、支撐繃帶、傷科固定板、醫療用護頸、醫療
    用護肘、醫療用護肩、醫療用護腰、醫療用護踝、醫療用護
    腕、醫療用護指、醫療用護腿、醫療用護膝、醫療用護胸」
    等商品，依系爭「參考資料」，係屬於第1010類「醫療用補
    助品」組群商品，與據以異議商標係分屬第1003類「醫療器
    具、醫療儀器」、第1005類「按摩器、電器美容儀器」及第
    1007類「醫療場所用醫療補助設備」、第1213類「輪椅、電
    動輪椅」組群商品不同，且系爭商標之商品主要係為防止與
    減少運動傷害時保護身體用護具或跌打損傷與骨折時包紮及
    支撐、固定患部所需之用品，據以異議商標之商品則係協助
    不良於行之傷殘患者行走或輔助其復健所用之醫療器具；二
    者所指定商品，一為運動傷害初步常用之用品，且係屬消耗
    性用品，一為進一步幫助受傷病患治療及復健所需之專用醫
    療器具，為可重複使用之器具，其產品材質、用途明顯不同
    ，且其產製主體亦屬有別，二者並非類似之商品。參以並無
    證據顯示參加人申請系爭商標係為惡意，且審究原告提出之
    使用證據，顯示據以異議商標並非著名商標，亦未顯示消費
    者實際上有何混淆誤認之情事，而原告所提出之使用證據亦
    不足以證明上開其他因素達到有致相關消費者混淆誤認之強
    度，是以系爭商標尚無商標法第23條第1 項第13款規定之適
    用。
  (六)至原告所舉其他商標案例之審查標準及判決理由，核其商標
    圖樣或所指定使用商品／服務與本件有所差異，其案情不同
    ，依商標審查個案拘束原則，尚難以該等商標之審查及判決
    之結論，執為本件即應為異議成立之有利論據。
  (七)原告訴稱據以異議商標使用於「醫療代步車」產品已廣泛行
    銷市場，再參酌日本、韓國業已將「醫療用品」與「輪椅」
    列為類似商品，以及我國行政院衛生署亦將該項「醫療代步
    車」產品核定為「醫療器材」主張系爭商標與據以異議商標
    之商品構成類似等節。惟系爭商標不致造成相關消費者混淆
    誤認，已如前述，且基於各國商標法制及商品分類審查基準
    互異，亦不得以彼類此，將日本、韓國之審查基準及實務作
    法執為本件對原告有利之論據。
六、綜上所述，系爭商標應無商標法第23條第1項第13款規定之
    適用，從而被告所為本件異議不成立之處分，依法自無不合
    ，訴願決定予以維持，亦無違誤。原告徒執前詞，訴請撤銷
    原處分及訴願決定，並命被告就系爭商標應為異議成立撤銷
    註冊之處分，均為無理由，應予駁回。
七、本件事證已明，兩造其餘之主張或答辯，於判決結果不生影
    響者，爰不予一一論述，附予敘明。
據上論結，本件原告之訴為無理由，爰依智慧財產案件審理法第
1條，行政訴訟法第98條第1項前段，判決如主文。
中    華    民    國    98    年    9     月    24   日
                  智慧財產法院第二庭
                              審判長法  官  陳國成
                                    法  官  陳忠行
                                    法  官  曾啟謀
以上正本係照原本作成。
如不服本判決，應於送達後20日內，向本院提出上訴狀並表明上
訴理由（須按他造人數附繕本）。
如於本判決宣示後送達前提起上訴者，應於判決送達後20日內補
提上訴理由書（須按他造人數附繕本）。
中    華    民    國    98    年    9     月    24   日
                                    書記官  王月伶


司法院資訊處製作；財團法人民間司法改革基金會備份。
